【裁判字號】    98,易,2148
【裁判日期】    990624
【裁判案由】    侵占
【裁判全文】
臺灣臺北地方法院刑事判決              98年度易字第2148號
公  訴  人  臺灣臺北地方法院檢查署檢察官
被      告  丙○○
選任辯護人  李金澤律師
上列被告因侵占案件，經檢察官提起公訴（97年度偵字第7930號
），本院判決如下：
    主  文
丙○○無罪。
    理  由
一、公訴意旨略以：被告丙○○於民國96年8 月間，透過友人陳
    國帥介紹，知悉台貿科技股份有限公司（設於臺北縣汐止市
    ○○○路19巷4 號1 樓，下稱台貿公司）需7 吋LCD 面板一
    批用於出售予設新企業股份有限公司（下稱設新公司），而
    因被告友人戊○○可代為至韓國訂貨，便由戊○○擔任董事
    ，登記負責人為張世昌（其所涉詐欺罪嫌，業經檢察官為不
    起訴處分確定）之龍奎企業股份有限公司（設於臺北市中山
    區○○○路○ 段262 號3 樓，下稱龍奎公司）與台貿公司約
    定，由台貿公司向龍奎公司購買7 吋LCD 面板3 萬片，然因
    當時7 吋LCD 面板缺貨，皆須以現金向韓國廠商購買，且台
    貿公司與龍奎公司為第一次交易，尚無互信，便同意由被告
    擔任保證人，將購買上開7 吋LCD 面板所需之價金，交由被
    告保管。台貿公司復於附表所示之時間，分別以匯款及現金
    之方式，交付被告共39萬美元，作為購買上開7 吋LCD 面板
    之用。詎被告竟意圖為自己不法之所有，除將116,000 美元
    交付戊○○購買7 吋LCD 面板外，將剩餘之274,000 美元提
    領一空，予以侵占入己。嗣因龍奎公司所提供之7 吋LCD 面
    板不符台貿公司與設新公司之需求，欲向被告追討上開款項
    ，被告無法償還，因認被告涉犯刑法第335 條第1 項之侵占
    罪嫌。
二、按犯罪事實應依證據認定之，無證據不得認定犯罪事實；又
    不能證明被告犯罪者，法院應諭知無罪之判決，刑事訴訟法
    第154 條第2 項、第301 條第1 項分別定有明文。次按認定
    不利於被告之事實，須依積極證據，茍積極證據不足為不利
    於被告事實之認定時，即應為有利於被告之認定，更不必任
    何有利之證據；而刑事訴訟法上所謂認定犯罪事實之積極證
    據，係指適合於被告犯罪事實認定之積極證據而言，雖不以
    直接證據為限，間接證據亦包括在內，然而無論直接或間接
    證據，其為訴訟上之證明，須於通常一般之人均不致有所懷
    疑，而得確信其為真實之程度者，始得據為有罪之認定，倘
    其證明尚未達到此一程度，而有合理之懷疑存在而無從使事
    實審法院得有罪之確信時，即應由法院為諭知被告無罪之判
    決。次按刑法上之侵占罪，以意圖為自己或第三人不法之所
    有，而擅自處分自己持有之他人所有物，即變更持有之意為
    不法所有之意，為其構成要件。若以自己或他人名義向人借
    貸，不能如數清償，自係民事上違背履行契約問題，與侵占
    罪之要件不合，最高法院41年台非字第57號判例可資參照。
三、公訴人認被告涉犯刑法第335 條第1 項之侵占罪嫌，無非係
    以被告供述、甲○○證詞、戊○○證詞、乙○○證詞、己○○證詞、莊大為證詞、承諾書影本、華南商業銀行匯款水單
    、華南商業銀行樟樹灣分行97年11月19日函文暨內附存款明
    細、98年6 月9 日函文暨內附存款明細、臺灣銀行營業部98
    年5 月25日函文暨內附存款明細等件為證。訊據被告堅決否
    認有公訴人所指之侵占犯行，辯稱：伊是實際出售面板予台
    貿公司的買賣當事人，整件買賣的責任都是由伊負責，伊並
    非單純受台貿公司之託而保管39萬美元，該等匯款是買賣價
    金。當時雙方因為考量伊是律師，無法開立發票，所以才由
    龍奎公司和台貿公司簽約，也因台貿公司不相信龍奎公司，
    所以才會由伊擔任買賣契約的連帶保證人，全部買賣契約的
    履行，都是伊在處理，收到的39萬美元，除了給中間人的利
    潤外，大概交了27萬到30萬給戊○○和乙○○去韓國購買面
    版，還有用於支付去韓國購買面板的費用，是因台貿公司認
    為面板有瑕疵而不願收貨，雙方才會產生糾紛，伊並沒有侵
    占或詐欺之意。經查：
（一）依台貿公司之刑事告訴狀所載，其係認被告介紹龍奎公司
      與台貿公司進行本件面板交易，台貿公司已依約交付39萬
      美元予被告收受，龍奎公司卻沒有任何出貨動作，因認被
      告以假買賣為餌，誘騙台貿公司交付39萬美元，而認被告
      涉犯詐欺罪嫌云云，有刑事告訴狀在卷可查（97年度他字
      第766 號卷第1-2 頁），是就上開告訴意旨以觀，台貿公
      司顯係主張遭到被告詐欺而交付39萬美元，並無將該39萬
      美元交由被告保管之意。雖上開告訴狀亦指稱：若真有本
      件面板買賣契約，則被告侵吞該等貨款，亦屬侵占罪嫌云
      云。然台貿公司此等告訴顯與指稱遭到詐欺一事有所矛盾
      ，亦未說明台貿公司為何有將該等金錢交由被告保管之意
      ，告訴內容已難憑採。又證人即台貿公司負責人甲○○於
      偵查中係證稱：被告說龍奎公司有貨，但伊和龍奎公司的
      人接觸，被告要求買賣用現金給付，所以錢是匯到他個人
      戶頭，伊支付給被告的錢，都是和設新公司談好等語在卷
      （97年度偵字第7930號卷第26-27 頁），足見台貿公司負
      責人甲○○亦認係支付金錢予被告，而非將該等金錢交由
      被告保管。再者，被告係就龍奎公司與台貿公司之本件面
      版交易擔任龍奎公司之連帶保證人，並非承諾為台貿公司
      保管任何價金，亦非擔任本件面板交易之監督付款人，故
      被告所持有之39萬美元，究屬於台貿公司所有而交由被告
      保管之物，抑或係由台貿公司支付價金而為被告或龍奎公
      司所有之物，均非無疑。
（二）又被告實為負責本件面板買賣契約之人，並需就該買賣契
      約負民事連帶責任，且台貿公司所交付之39萬美元，係屬
      買賣價金性質，該等金錢已非台貿公司之物等事實，業據
      被告供述在卷，並經證人戊○○證稱：本件面板買賣契約
      的訂單是被告去接的，由伊去韓國買面板，伊在整個過程
      中，沒有和實際買受面板的人接觸，都是被告拿錢給伊去
      買面板，伊在龍奎公司有掛名擔任董事，被告本來是想說
      要向伊購買面板，但是金額太大，所以伊和龍奎公司不敢
      接，所以伊負責找面板，由被告給伊部分利潤等語（本院
      卷第168-175 頁），且有上開載明被告應負連帶責任之承
      諾書附卷可稽（97年度他字第766 號卷第6 頁）。雖證人
      乙○○到庭證稱：被告只是本件面板交易的公證人，不用
      負責盈虧，只有收取公證費用，但是伊忘記戊○○是如何
      和被告說云云。然證人乙○○上開證詞，顯與被告供述及
      證人戊○○證詞相左，且就如何支付公證費用予被告一事
      含糊其詞，其之證詞是否為真，甚有疑慮。再者，參以台
      貿公司或設新公司指派之人在本件面板買賣交易過程中，
      均係直接與被告或其事務所之人聯繫，且於設新公司認證
      人戊○○購買之面板有瑕疵時，亦係由被告及其事務所人
      員直接與設新公司指派人員己○○接洽，被告並有簽署承
      諾書予台貿公司承諾負擔連帶責任。反觀擔任龍奎公司董
      事之證人戊○○自稱不管龍奎公司業務，僅負責為被告採
      買面板，擔任龍奎公司監察人之證人乙○○則是在自稱遺
      失欲購買面板之金錢後，撒手不再過問本件面板買賣之事
      ，足見被告要非如證人乙○○所稱僅單純擔任面板買賣契
      約之公證人。從而，無論被告是否為本件面板買賣契約之
      契約當事人，依上開事證，顯然可知台貿公司在交付39萬
      美元之時，並非基於委請被告保管之意而為，而係基於交
      付本件面板買賣契約價金之意所為，堪認被告所持有之39
      萬美元，自已非屬台貿公司所有之物。
（三）末查，被告於收取台貿公司所交付之39萬美元後，確有交
      付約30萬美元予證人乙○○前往韓國購買面板之事實，業
      據證人乙○○到庭證稱：伊有收到被告交付之美金約30萬
      元，第一次大概是由被告的助理丁○○在復興南路戊○○
      辦公室附近的咖啡廳以現金交付約76,000美元，在場的人
      還有戊○○；第二次是在被告的辦公室以現金交付約76,0
      00美元，當時是己○○送錢過來，被告就把錢拿給伊；第
      三次是16萬美元，是由丁○○親自送到韓國，當時戊○○
      也在場等語（本院卷第121-130 頁）。又證人戊○○亦有
      依被告指示前往韓國購買面板運至香港及臺灣共計約13,0
      00片等事實，業據證人戊○○證述在卷（97年度偵字第79
      30號卷第27-29 頁、本院卷第170-172 頁），核與證人即
      設新公司指派人員己○○到庭證稱：伊是代表設新公司的
      宋老闆購買面板，後來被告表示他那裡有面板，所以才又
      認識乙○○及戊○○，最後是由設新公司和台貿公司簽約
      ，由台貿公司和龍奎公司簽約，後來在韓國買的面板有送
      到香港及臺灣，但是宋老闆認為那些面板都有瑕疵，所以
      都沒有收貨等語大致相符（本院卷第130-135 頁），可見
      被告所收取之39萬美元確有用於購買面板及相關支出。另
      被告並已就面板買賣民事糾紛與台貿公司達成和解，由被
      告返還貨款39萬美元，有和解書在卷可查（本院卷第218
      頁），足見被告確係就本件面板買賣負擔民事責任，益徵
      被告並無侵占之意。從而，縱認被告係為龍奎公司保管貨
      款39萬美元，亦因被告確有將該等款項交予龍奎公司董事
      戊○○及監察人乙○○用於購買面板，同難認被告有侵占
      該等貨款之意。
四、綜上所述，本案被告雖有收取台貿公司所交付之39萬美元，
    惟檢察官並未提出足夠積極證據證明被告有侵占之犯行，揆
    諸前揭說明，自應為無罪之諭知，以免冤抑。
據上論斷，應依刑事訴訟法第301 第1 項，判決如主文。
本案經檢察官葉惠燕到庭執行職務。
中    華    民    國    99    年    6     月    24    日
                  刑事第七庭審判長法  官  林庚棟
                                  法  官  林欣苑
                                  法  官  林勇如
上正本證明與原本無異。
如不服本判決應於收受送達後10日內向本院提出上訴書狀，並應
敘述具體理由；其未敘述上訴理由者，應於上訴期間屆滿後20日
內向本院補提理由書（均須按他造當事人之人數附繕本）「切勿
逕送上級法院」。告訴人或被害人如對於本判決不服者，應具備
理由請求檢察官上訴，其上訴期間之計算係以檢察官收受判決正
本之日期為準。
                                  書記官  葉潔如
中    華    民    國    99    年    6     月    24    日
【附表】
┌──┬────┬────┬─────────┬───────┐
│編號│日    期│付款方式│  帳 戶 明  細    │ 金額（美金） │
├──┼────┼────┼─────────┼───────┤
│ 1  │96.09.11│匯    款│華南商業銀行彰樹灣│112,500元     │
│    │        │        │分行              │              │
├──┼────┼────┼─────────┼───────┤
│ 2  │96.09   │現    金│無                │ 87,500元     │
├──┼────┼────┼─────────┼───────┤
│ 3  │96.10.01│匯    款│臺灣銀行營業部    │190,000元     │
└──┴────┴────┴─────────┴───────┘

司法院資訊處製作；財團法人民間司法改革基金會備份。
